---
title: "Evaluación 2 - Estadística Correlacional 2024 "
date: "2024-10-22"
lang: es
execute:
  freeze: auto
  cache: false 
---

```{r setup, include=FALSE}
knitr::opts_chunk$set(
    warning = F,
    error = F,
    message = F
)
```

```{r paquetes, include=FALSE}
if (!require("pacman")) install.packages("pacman")

pacman::p_load(
    tidyverse,
    sjmisc,
    sjPlot,
    kableExtra,
    sjlabelled,
    naniar
)

options(scipen = 999)
rm(list = ls())
```

```{r, include=FALSE}
load(url("https://github.com/cursos-metodos-facso/datos-ejemplos/raw/refs/heads/main/dataset1.RData"))
load(url("https://github.com/cursos-metodos-facso/datos-ejemplos/raw/refs/heads/main/dataset2.RData"))
load(url("https://github.com/cursos-metodos-facso/datos-ejemplos/raw/refs/heads/main/dataset3.RData"))
load(url("https://github.com/cursos-metodos-facso/datos-ejemplos/raw/refs/heads/main/dataset4.RData"))
```

Imagine que usted es parte de un equipo de investigación en un centro de estudios sociales que busca comprender mejor cómo ciertos factores sociales se asocian con actitudes políticas. En este momento, el centro está realizando un estudio guiado por las siguientes preguntas de investigación:

- **Pregunta 1:** ¿En qué medida se relaciona la clase social subjetiva de las personas con sus niveles de autoritarismo?
- **Pregunta 2:** ¿En qué medida se relaciona el tener educación universitaria o más con la posición política de las personas?

Las cuales tienen las siguientes hipótesis de investigación:

> H1: A mayor clase social subjetiva, mayores son los niveles de autoritarismo

> H2: Existe asociación entre el tener educación universitaria o más y la posición política de las personas

Como sociólogo experto en análisis cuantitativo y manejo de datos, usted ha sido encargado de elaborar un informe que permita responder estas preguntas. Para esta tarea, dispone de la base de datos [{{< fa table >}} `DATOS2024`](https://github.com/cursos-metodos-facso/datos-ejemplos/raw/refs/heads/main/dataset1.RData), la cual contiene 1000 casos y 7 variables, descritas a continuación:

  - `id`: Identificador único de la encuesta
  - `clase_subj`: Clase social subjetiva
  - `autoritarismo`: Autoritarismo
  - `educ`: Nivel educacional
  - `pos_pol`: Posición política
  - `educ_rec`: Nivel educacional recodificada (universitario o más)
  - `pos_pol_rec`: Posición política recodificada

Su tarea será aplicar herramientas estadísticas apropiadas para explorar las relaciones propuestas en las hipótesis y generar un reporte claro y coherente.

# Primera sección

En esta primera sección, usted debe responder la **Pregunta 1** y la hipótesis **H1**.

## Pregunta 1.1

A través del software R cálcule un coeficiente de correlación (Pearson, Spearman o Kendall) para `clase_subj` y `autoritarismo` y genere un diagrama de dispersión entre estas variables. (1p)

## Pregunta 1.2 

Justifique el coeficiente de correlación escogido. (1p)

## Pregunta 1.3 

Interprete el coeficiente de correlación y el diagrama de dispersión. Incluya la magnitud del coeficiente, el sentido de la dirección y la inferencia estadística en su respuesta. Considerando esta evidencia, responda la pregunta de investigación (**Pregunta 1**) y la hipótesis alternativa (**H1**). (2p)

# Segunda sección

Imagine usted que, en la base de datos `dataset` (n = 1.000) que está usando para su investigación, las variables `clase_subj`, `pos_pol` y `autoritarismo` fueron re-codificadas de tal manera que las categorías de respuesta "No sabe/No responde" fueron convertidas a casos pérdidos (`NA`). Con esta recodificación, la distribución de los casos pérdidos en las variables de esta base de datos es la siguiente:

```{r, echo = FALSE}
#| label: tbl-perdidos
#| tbl-cap: Distribución de casos perdidos por variable

tab_perdidos <- data.frame(
    var = c("educ", "clase_subj", "pos_pol", "autoritarismo"),
    label = c("Nivel educacional", "Clase social subjetiva", "Posición política", "Autoritarismo"),
    n_perdidos = c(0, 10, 150, 20),
    porc_perdidos = c("0%", "1%", "15%", "2%")
)

tab_perdidos %>%
    kable(format = "html", align = "r", col.names = c("Variable", "Etiqueta", "n casos perdidos", "% casos perdidos")) %>%
    kable_styling(bootstrap_options = c("striped", "hover", "condensed", "responsive"), full_width = T) %>%
    kableExtra::kable_styling(latex_options = "hold_position", position = "center")
```

A raíz de esta información, responda las siguientes preguntas:

## Pregunta 2.1

Utilice el software R para calcular una matriz de correlación con las variables `educ`, `clase_subj`, `pos_pol` y `autoritarismo`, considerando el tratamiento de sus casos pérdidos. Reporte sus resultados en una tabla o un gráfico. (1p)

## Pregunta 2.2

Interprete los resultados obtenidos en la matriz de correlación tanto en términos de magnitud de los coeficientes, así como también en términos de significancia estadística. (1p)

## Pregunta 2.3

Justifique y explique el método de tratamiento de casos pérdidos que utilizó para estimar la matriz de correlación. (2p)

# Tercera sección

En esta tercera sección, usted debe responder la **Pregunta 2** y la hipótesis **H2**...

Para esta pregunta me sumo a la base de datos con dos variables, una de dos categorías y una de tres (alta/baja educación, y izquierda-centro-derecha, o algo así)

3.1. Código de tabla, código de cálculo  de prueba estadística correspondiente (1)
3.2 Interpretación, considerando inferencia estadística (2) y magnitud de efecto  (1)

