---
title: "Evaluación 2 - Estadística Correlacional 2024 "
date: "2024-10-22"
lang: es
execute:
  freeze: auto
  cache: false 
---

```{r setup, include=FALSE}
knitr::opts_chunk$set(
    warning = F,
    error = F,
    message = F
)
```

```{r paquetes, include=FALSE}
if (! require("pacman")) install.packages("pacman")

pacman::p_load(tidyverse, 
               sjmisc, 
               sjPlot, 
               kableExtra,
               sjlabelled,
               naniar)

options(scipen=999)
rm(list = ls())
```

```{r datos, include=FALSE}

```

# Primera sección

Imagine que ud. es parte de un equipo que está investigando la relación entre X e Y. En concreto, la revisión de antecedentes llevó a la siguiente pregunta de investigación: ¿en qué medida X afecta a Y? La hipótesis de investigación del equipo es que a mayor X, menor Y. Cómo sociólogo experto en manejo de datos y análisis cuantitativo, se le ha encargado escribir el reporte de resultados de la investigación.

Para esta tarea, ud. cuenta con los datos de DATA los cuales corresponden a DESCRIPCIÓN DATA. Para la investigación debe utilizar las variables X1… e Y1….

A raíz de esta información, responda las siguientes preguntas:


## Pregunta 1.1

Escoja un tipo de coeficiente de correlación (Pearson, Spearman o Kendall) y justifique metodológicamente su elección (1p). 

## Pregunta 1.2 

Utilice el software R para calcular el coeficiente de correlación escogido. Interprete sus resultados tanto en términos de magnitud del coeficiente, así cómo también en términos de significancia estadística (2p).

## Pregunta 1.3 

Visualice la relación entre las variables con un diagrama de dispersión. Con este gráfico, responda: 

a) ¿se observa alguna tendencia en los datos? ¿cuál? y 

b) ¿considera que el análisis se beneficiaría de eliminar algún caso? ¿por qué? (1p)


# Segunda sección

Imagine ud. que, en la base de datos `proc_data` (N = 1.000) que está usando para su investigación, las variables `x3` y `x4` fueron re-codificadas de tal manera que las categorías de respuesta “No sabe/No responde” fueron convertidas a casos pérdidos. Con esta recodificación, la distribución de los casos pérdidos en las variables de esta base de datos es la siguiente:

A raíz de esta información, responda las siguientes preguntas:

## Pregunta 2.1

Utilice el software R para calcular una matriz de correlación con las variables `x1`,`x2`,`x3` y `x4`, considerando el tratamiento de sus casos pérdidos. Reporte sus resultados en una tabla o un gráfico. (1 p)

## Pregunta 2.2

Interprete los resultados obtenidos en la matriz de correlación tanto en términos de magnitud de los coeficientes, así como también en términos de significancia estadística. (1p)

## Pregunta 2.3

Justifique y explique el método de tratamiento de casos pérdidos que utilizó para estimar la matriz de correlación. (2p)

# Tercera sección

Para esta pregunta me sumo a la base de datos con dos variables, una de dos categorías y una de tres (alta/baja educación, y izquierda-centro-derecha, o algo así)

3.1. Código de tabla, código de cálculo  de prueba estadística correspondiente (1)
3.2 Interpretación, considerando inferencia estadística (2) y magnitud de efecto  (1)

